【裁判字號】    89,台上,2091
【裁判日期】    890915
【裁判案由】    損害賠償
【裁判全文】
最高法院民事判決                              八十九年度台上字第二○九一號
    上  訴  人  甲○○
    訴訟代理人  陳長文律師
                楊曉邦律師
    被 上訴 人  張嘉苗（即大花食品行）
    訴訟代理人  王樹森律師
右當事人間請求損害賠償事件，上訴人對於中華民國八十八年七月六日台灣高等法院
第二審判決（八十七年度上字第一八○六號），提起上訴，本院判決如左：
    主  文
原判決關於駁回上訴人對於貨款債權新台幣貳拾萬貳仟柒佰元及其利息之上訴，暨
該訴訟費用部分廢棄，發回台灣高等法院。
其他上訴駁回。
第三審訴訟費用，關於駁回其他上訴部分，由上訴人負擔。
    理  由
本件被上訴人主張：兩造於民國八十六年九月五日簽訂肉品採購契約書，約定在採購
契約存續之一年期間即至八十七年九月四日止，伊所加工之香腸應全力配合上訴人的
需求，除無法供應上訴人需求之數量外，上訴人不得向其他公司進貨。詎上訴人自八
十七年六月十五日起即未再向伊採購，而向訴外人王金紀購買香腸，已違反兩造契約
之約定，依兩造契約第十二條約定，上訴人應給付伊違約金新台幣（下同）三百萬元
。又上訴人於簽約時雖繳交保證金三十萬元，然經伊以之扣繳上訴人積欠之貨款後，
結算至同年六月十四日，上訴人尚積欠伊貨款二十三萬二千七百元等情。爰求為命上
訴人給付伊三百二十三萬二千七百元，及加計法定遲延利息之判決（第一審判命上訴
人給付九十萬二千七百元本息，駁回被上訴人其餘之請求，被上訴人就其敗訴部分，
未聲明不服，上訴人就其敗訴部分，提起上訴。原審駁回上訴人之上訴，上訴人提起
第三審上訴。另上訴人反訴請求被上訴人給付違約金三百萬元本息部分，業經第一審
判決上訴人敗訴確定）。
上訴人則以：因被上訴人介入伊之連鎖加盟店，違反兩造契約第八條約定，伊已於八
十七年六月一日以電話口頭告知被上訴人終止系爭合約，契約既已終止，伊自可向他
人購買香腸。又依兩造合約第七條約定，運費應由被上訴人支出，然運費多由伊代墊
。另依契約第四條約定，被上訴人加工之香腸，每台斤價格為八十元，伊如購買達二
百五十台斤，單價便宜為七十五元，超過五百台斤，單價便宜為七十元，然被上訴人
並未以此標準計算買賣價金，上開運費及折扣之價金，應自系爭貨款中扣除等語，資
為抗辯。
原審以：本件兩造所簽訂之肉品採購契約第一條約定：「甲（上訴人）、乙（被上訴
人）雙方議定，乙方所加工之香腸，乙方願全力配合甲方需求。」第二條約定：「甲
方不得向其他公司進貨，唯乙方無法供應甲方需求之數量時除外。」第四條約定：「
乙方所加工之香腸乙台斤為單位，單價為八十元整。甲方訂購達二五○斤時，其單價
便宜為七十五元，超過五百斤時其單價便宜為七十元。」第七條約定：「運費負擔：
運費由乙方負擔。」第八條約定：「乙方不得介入甲方之連鎖加盟店，與甲方惡意競
爭。」第十一條約定：「甲、乙雙方自簽訂契約後，至八十六年十二月十九日止需支
付乙方三十萬元，做為甲方預購肉品之貨款履約保證金，乙方請領貨款時，可自該保
證金中領取。」第十二條約定：「本約有效期間一年內，任何一方違約，則違約之一
方須支付另一方違約金三百萬元。」有被上訴人提出契約書一份在卷可稽（一審卷十
、十一頁）。又被上訴人主張經扣除上訴人所提供擔保之三十萬元保證金，上訴人尚
積欠其貨款二十三萬二千七百元乙節，為上訴人所不爭執，堪信為真實。查上訴人自
承自八十七年六月間起即向他人進貨（一審卷三一頁），上訴人於其另案告訴被上訴
人違反公平交易法等刑事案件（台灣台北地方法院檢察署八十七年度偵字第一六一四
七號）中亦自承其停止向被上訴人進貨後，自己製造香腸，另外由訴外人王金紀提供
給上訴人等語（原審調閱之前開刑事案卷十二至十三頁）。至上訴人所舉證人王金紀
雖到場陳稱其在八十七年九月間始供貨予被上訴人，然王金紀有關販賣香腸給上訴人
之時間，前後陳述反復不定（原審卷四九至五二頁），且上訴人自八十七年六月十五
日起既未再向被上訴人訂貨，如上訴人自當時起未向王金紀進貨，衡情當無從對其加
盟店供貨，堪認上訴人其後所辯未在八十七年六月間起向王金紀進貨，以及王金紀所
證其非自八十七年六月間起供貨予上訴人之證詞，不足採信。上訴人雖抗辯因被上訴
人介入其經營之加盟店，其已於八十七年六月一日以口頭終止兩造之契約云云，然證
人即上訴人之逢甲大學加盟店負責人連溪圳，及中壢觀光夜市加盟店負責人黃富山，
均結證其於加入上訴人加盟店期間，並未向被上訴人購買香腸（一審卷五四、八八頁
）。上訴人之另加盟店負責人卓義發及張文正，雖證稱被上訴人在原審之訴訟代理人
魏嘉德曾在八十七年六月間，分別向其表示願以優惠價格供應其香腸等語（原審卷三
○至三二、七三至七四頁），惟其亦證述當時均未接受被上訴人之要約，即難認被上
訴人有違約之行為。上訴人雖提出被上訴人散發之宣傳單，並以其上記載：「大花香
腸自八十七年六月十五日起已無供應香腸給通化街紅桂香腸及其連鎖加盟店。」等內
容為據（一審卷二四頁），抗辯被上訴人既已承認無供應香腸給上訴人，兩造契約當
然係已終止云云。然該宣傳單僅稱其已無供應香腸給上訴人，並未說明原因，尚未能
以此即認定兩造契約已經上訴人終止。況依上訴人於八十七年六月二十九日寄給被上
訴人之律師函（一審卷二三頁），其中僅謂被上訴人違約在先，應依相關法規暨契約
之約定處理，並未提及兩造契約已經終止，上訴人抗辯其已於八十七年六月一日終止
兩造契約，不足採信。上訴人既於兩造契約關係存續中，違反兩造契約第二條約定，
向他人購買香腸，被上訴人請求其給付違約金，自無不合。惟約定之違約金額過高者
，法院得減至相當之數額，民法第二百五十二條定有明文。違約金是否相當仍須依一
般客觀事實、社會經濟狀況及債務人若能如期履行債務，債權人可得享受之一切利益
為衡量標準。本件被上訴人自承平均一天對上訴人供貨三百至六百斤，一斤毛利約二
十元，此亦為上訴人所不爭（原審卷八六頁），以平均每日供貨四百五十斤，自上訴
人未向被上訴人進貨之八十七年六月十五日起，至兩造契約供貨期限即同年九月四日
屆滿前，期間共八十二日計算，被上訴人所未能獲得之毛利約為七十三萬八千元。被
上訴人請求上訴人給付三百萬元之違約金，第一審認為應酌減為六十七萬元，尚屬相
當。又上訴人抗辯，被上訴人於上訴人訂購逾二五○斤時，未依兩造合約第四條約定
減價，總計上訴人多付之金額為十一萬三千三百七十五元，有關貨品之運費部分，被
上訴人未依系爭契約第七條約定由被上訴人負擔，而由上訴人負擔，均應由被上訴人
主張之積欠貨款中扣抵，並提出上訴人採購登記表、折價計算表及估價單為證。然上
訴人並未提出所墊付之運費數額及收據供審酌，自難憑採。又因清償債務而為給付，
於給付時明知無給付之義務者，不得請求返還。為民法第一百八十條第一項第三款所
明定。兩造有關數量折扣或運費負擔既於契約第四條及第七條明定，上訴人自己就超
量購買時可否享有價金之折扣，或自己應否負擔運費，知之甚明，其於任意給付後，
即不得請求返還，其於本件訴訟始抗辯其無庸給付，就其已任意給付之金額十一萬三
千三百七十五元，以及未說明數額之運費，要求扣抵其所欠被上訴人之貨款，自屬無
據。被上訴人請求上訴人給付違約金六十七萬元及積欠之貨款二十三萬二千七百元，
並各加計法定遲延利息，為有理由，應予准許。爰維持第一審所為被上訴人勝訴之判
決，駁回上訴人之上訴。
原判決關於駁回上訴人對於貨款債權二十三萬二千七百元及其利息之上訴部分：
按民法第一百八十條第三款之非債清償，須給付人於清償時，明知無給付義務而仍任
意為給付，始能成立。查本件被上訴人所主張之貨款債權二十三萬二千七百元，係被
上訴人自行結算至八十七年六月十四日止，上訴人所積欠之貨款金額（一審卷八頁）
。上訴人雖承認該貨款，惟又爭執該貨款應扣除依契約約定，上訴人所應享有之大量
進貨折扣，及被上訴人應負擔之運費（一審卷二一頁反面、二二、六○頁、八九頁反
面、原審卷二三頁反面、二四頁、八九頁反面、九○頁）。究竟上訴人就該折扣金額
及運費，有無任意給付予被上訴人，兩造間是否合於前開民法第一百八十條第三款非
債清償之要件，原審未遑詳查審究，遽就系爭貨款部分，為上訴人不利之判決，自有
可議。又上訴人抗辯應由被上訴人負擔之運費部分，已提出估價單、送貨單為證（原
審卷二四頁及外放證物），其中部分單據並載有運費金額，原審竟認上訴人未提出憑
據以供審核，因而為上訴人不利之認定，亦有未合。上訴論旨，執以指摘原判決此敗
訴部分不當，求予廢棄，非無理由。
原判決其餘部分：
經核於法並無違背。按民事訴訟法第三百零七條第二項規定「得拒絕證言者，審判長
應於訊問前或知有前項情形時，告知之」，乃屬訓示規定，縱有違背，於證言之效力
並無影響，當事人亦不得以怠於告知為上訴之理由。又聲請命第三人提出文書，應依
民事訴訟法第三百四十六條規定聲請，本件上訴人請求原審法院向第三人超峰速運快
遞公司調閱貨運往來資料，既與民事訴訟法第三百四十六條規定不合，原審未予調查
，亦無不合。上訴論旨，就原審取捨證據、認定事實及解釋契約之職權行使，指摘原
判決此敗訴部分不當，求予廢棄，非有理由。
據上論結，本件上訴為一部有理由，一部無理由，依民事訴訟法第四百七十七條第一
項、第四百七十八條第一項、第四百八十一條、第四百四十九條第一項、第七十八條
，判決如主文。
中      華      民      國    八十九    年      九      月     十五     日
                              最高法院民事第二庭
                                  審判長法官  劉  延  村
                                        法官  劉  福  聲
                                        法官  黃  秀  得
                                        法官  蘇  達  志
                                        法官  陳  重  瑜
      右正本證明與原本無異
                                              書  記  官
中      華      民      國    八十九    年      九      月    二十五    日


司法院資訊處製作；財團法人民間司法改革基金會備份。
